【裁判字號】    95,竹簡,131
【裁判日期】    950328
【裁判案由】    終止契約等
【裁判全文】
臺灣新竹地方法院民事簡易判決         95年度竹簡字第131號
原      告  科學工業園區管理局
法定代理人  甲○○
訴訟代理人  胡智忠律師
            楊明廣律師
被      告  矽晶源高科股份有限公司
兼法定代理  乙○○
人
上列當事人間請求終止契約等事件，本院於民國95年3月14日辯
論終結，判決如下：
    主      文
被告應連帶給付原告新臺幣陸拾玖萬柒仟捌佰陸拾伍元，及其中
新臺幣陸拾萬捌仟參佰貳拾壹元自民國九十五年一月二十七日起
，其中新臺幣捌萬玖仟伍佰肆拾肆元自九十五年三月十四日起，
均至清償日止，均按年息百分之五計算之利息。
原告其餘之訴駁回。
訴訟費用由被告連帶負擔百分之九十九，餘由原告負擔。
本判決得假執行。
    事實及理由
甲、程序方面
一、按訴狀送達後，原告不得將原訴變更或追加他訴；但擴張或
    減縮應受判決事項之聲明者，不在此限，民事訴訟法第二百
    五十五條第一項第三款定有明文。查本件原告起訴時，原係
    聲明請求被告應連帶給付原告新臺幣（下同）616,380元及
    自起訴狀繕本送達翌日起至清償日止按年息百分之5計算之
    利息，且被告二人應自九十五年一月一日起至被告矽晶源高
    科技股份有限公司（以下簡稱被告矽晶源公司）返還門牌號
    碼新竹市○○○○路四十號一樓之廠房（以下簡稱系爭廠房
    ）全部予原告之日止，按日連帶給付原告4,626元，及自起
    訴狀繕本送達翌日起至清償日止按年息百分之五計算之利息
    。嗣原告於民國（下同）95年3月7日提出準備一狀，將訴之
    聲明更正為：「被告等應連帶給付原告708,908元，暨其中
    616,380元部份（即原告自94年6月1日起至94年12月底止之
    請求部分），自起訴狀繕本送達翌日起，其餘部份（即原告
    自95年1月1日起至95年1月20日止之請求部分）自本書狀（
    即原告之準備一狀）繕本送達翌日起，至清償日止，按年利
    率百分之5計算之利息。」，核係屬單純擴張應受判決事項
    之聲明，與前開規定相符，自應准許。
二、本件被告經合法通知，均未於言詞辯論期日到場，核無民事
    訴訟法第三百八十六條各款所列情形，爰依原告聲請，由其
    一造辯論而為判決。
乙、實體方面
一、原告主張：緣被告矽晶源公司邀同被告乙○○為連帶保證人
    ，於93年12月28日與原告簽訂科學工業園區管理局廠房租賃
    契約書（下稱系爭契約），承租原告所管理之系爭廠房，約
    定租賃期間自94年1月1日起至94年12月31日止，每月租金為
    66,092元，依原告所定之繳租程序於每月15日前繳付租金，
    並應另行加計給付按租金額計算5﹪之營業稅；又系爭契約
    第七條約定：「乙方（即被告）未依約定期限繳納租金及應
    繳之水、電費者，應按左列規定繳付違約金：一、逾期繳納
    未滿一個月者，按應繳總額加收百分之2違約金。二、逾期
    一個月未滿兩個月者，按應繳總額加收百分之5違約金。三
    、逾期兩個月未滿三個月者，按應繳總額加收百分之10違約
    金。四、逾期三個月以上者，按應繳總額加收百分之15違約
    金。」。詎原告於94年6月9日以園投字第0940015424號函廢
    止被告矽晶源公司之投資計畫在案，依科學工業園區園區事
    業投資計畫管理辦法第六條規定，被告矽晶源高科公司應於
    廢止投資計畫核准之次日起二個月內遷出園區，且被告矽晶
    源高科公司亦自同年6月起即未依約繳付系爭廠房租金，是
    原告於同年8月9日以園建字第0940021712號函通知被告矽晶
    源公司終止系爭契約並請求返還系爭廠房，該函並於94 年8
    月15日合法送達被告矽晶源公司，故至94年8月14日止，被
    告矽晶源公司尚積欠系爭廠房租金171,179元，及違約金4,
    858元（計算公式詳如詳如原告於95年3月14日提出更正後準
    備一狀所附附表之明細表所載）。又系爭契約於94年8月15
    日終止後，被告矽晶源公司遲未返還系爭廠房予原告，原告
    遂以公證書為執行名義向本院聲請返還系爭廠房強制執行，
    經本院於94年1月20日以94年度執字第12523號執行完畢，故
    被告矽晶源公司既自94年8月15日起至95年1月20日止，持續
    佔有系爭廠房，即應按月返還原告以系爭廠房租金（含營業
    稅）數額（合計即69,397元）計算之不當得利或負侵權行為
    之損害賠償共363,175元，另按系爭契約第十八條約定：「
    本約租賃期間屆滿或經終止後，乙方遲延未依本約規定將本
    約廠房交還甲方時，每逾一日，乙方應給付甲方相當於每日
    租金一倍之懲罰性違約金予甲方，並應賠償甲方因此所蒙受
    之損失。」，是依上開相當於94年8月15日起至95年1月20
    日止之租金一倍計算，被告矽晶源公司尚應給付原告懲罰性
    違約金即363,175元（計算公式均詳如前述之明細表所載）
    。故綜上所述，被告矽晶源高科公司共積欠原告902,387元
    （即171,179＋4,858＋363,175＋363,17 5＝902,3 87），
    然尚須扣除被告矽晶源公司於租賃系爭廠房時所繳納之保證
    金193,479元，經結算後，被告矽晶源高科公司尚積欠原告
    708,908元未為清償，而被告乙○○為系爭租賃契約之連帶
    保證人，就前開債務依法應負連帶清償之責任，是原告爰依
    租賃契約及不當得利或侵權行為既連帶保證之法律關係，請
    求被告連帶給付原告708,908元，暨其中616,380元部份，自
    起訴狀繕本送達翌日起，其餘部份自準備一狀繕本送達翌日
    起至清償日止，按年利率百分之5計算之利息等情。
二、被告均未於言詞辯論期日到場，亦未提出準備書狀作何聲明
    或陳述。
三、得心證之理由：
（一）原告主張之前揭事實，除被告二人積欠之確切數額外，已
      據提出與所述相符之被告矽晶源高科公司變更登記表影本
      、被告公司基本資料查詢表、系爭契約影本、科學工業園
      區管理局園投字第0940015424號函與園建字第0940
      021712號函及其送達被告之回執、被告矽晶源公司矽（94
      ）管字第21號函、系爭廠房位置圖、本院民事執行處94年
      12月14日、95年1月24日新院雲94執孟字第12523號通知各
      一份為證，經核屬實，而被告等迄未到場爭執，亦未提出
      任何事證供本院審酌，自堪信原告之主張為真實。
（二）按承租人應依約定日期，支付租金；無約定者，依習慣；
      無約定亦無習慣者，應於租賃期滿時支付之。如租金分期
      支付者，於每期屆滿時支付之，民法第四百三十九條定有
      明文，是原告自得依法請求被告矽晶源公司給付其所積欠
      自94年6月1日起至同年8月14日止之系爭廠房租金。查系
      爭廠房之每月租金（含營業稅，下同）為69,397元（66,
      092×1.05﹪＝69,397，小數點以下四捨五入），此有系
      爭租賃契約附卷可稽，是原告主張被告矽晶源公司積欠94
      年6月及7月之租金均為69,397元乙節，自屬有據；惟就原
      告主張被告矽晶源高科公司積欠94年8月1日起至14日止之
      租金部分，按8月份共有31日，是以94年8月租金69 ,397
      元平均31日後所得之每日租金，計算被告矽晶源公司所積
      欠94年8月1日至14日之租金總額應為31,340元（66,092×
      1.05﹪÷31×14＝31,340）。從而，原告請求被告矽晶源
      公司給付自94年6月1日起至8月14日止之租金共170,134元
      （計算公式見附表編號一）部分，為有理由，應予准許；
      逾此範圍之請求，則非正當，應予駁回。
（三）又原告主張依不當得利或損害賠償之法律關係，訴請被告
      矽晶源公司給付原告，自94年8月15日起至95年1月20 日
      止，按月以每月租金69,397元計算之不當得利或損害金等
      情。經查，原告既自承於94年8月9日所寄發之終止系爭租
      賃契約函（園建字第0940021712號函），係於同年月15日
      送達於被告矽晶源公司，則系爭租賃契約應於94年8月15
      日始終止，則被告矽晶源公司自94年8月16日起占用系爭
      廠房，對原告而言即無法律上原因，被告矽晶源公司並因
      此受有相當於租金之不當得利，亦對原告構成侵權行為，
      並致原告受有相當於租金之損害，則原告自得基於不當得
      利及侵權行為損害賠償之法律關係，請求被告矽晶源公司
      自94年8月16日起至95年1月20日止，以每月租金69,397元
      計算之不當得利或損害金，故原告請求被告矽晶源高科公
      司給付自94年8月16日起至95年1月20日止，共計358,176
      元（計算公式見附表編號三）之不當得利或損害金，自屬
      有據。至於原告另依不當得利及損害賠償之法律關係，請
      求被告矽晶源公司給付其於94年8月15日占用系爭土地之
      不當得利或損害金部分，經查，因被告矽晶源公司於94年
      8月15日占有使用系爭廠房，係本於租賃關係，已如上述
      ，並非無法律上之原因，亦未對原告構成侵權行為，是原
      告就94年8月15日被告矽晶源公司占用系爭廠房部分，主
      張依不當得利或侵權行為損害賠償之法律關係加以請求，
      即無理由。
（四）再按「乙方（即被告）未依約定期限繳納租金及應繳之水
      、電費者，應按左列規定繳付違約金：一、逾期繳納未滿
      一個月者，按應繳總額加收百分之2違約金。二、逾期一
      個月未滿兩個月者，按應繳總額加收百分之5違約金。三
      、逾期兩個月未滿三個月者，按應繳總額加收百分之10
      違約金。四、逾期三個月以上者，按應繳總額加收百分之
      15違約金。」、「本約租賃期間屆滿或經終止後，乙方遲
      延未依本約規定將本約廠房交還甲方時，每逾一日，乙方
      應給付甲方相當於每日租金一倍之懲罰性違約金予甲方，
      並應賠償甲方因此所蒙受之損失。」，系爭契約第七條及
      第十八條既分別已有約定，則本院審酌原告因被告矽晶源
      公司之違約所受前述之損害以及社會經濟狀況，暨依原告
      提出之系爭廠房位置圖所載，該廠房位於新竹科學工業園
      區內，而被告矽晶源公司承租系爭廠房，以生產電子零組
      件及製造設備、其他電機及電子機械器材，暨其他顧問服
      務、國際貿易（此見原告提出之被告矽晶源公司之登記事
      項卡所載），暨被告矽晶源高科公司占用系爭廠房所受之
      利益等情狀，認為上開約定之：(1)未依約繳納租金之違約
      金，及(2)租賃期間終止後未依約交還系爭廠房之懲罰性違
      約金計算標準，尚屬合理，是原告請求被告矽晶源公司給
      付(1)94年6月至7月之廠房租賃違約金4,858元部分（計算
      公式見附表編號二），即有理由。另就原告請求被告矽晶
      源公司給付(2)自94年8月15日起至95年1月20日止之懲罰性
      違約金部分，查被告矽晶源公司自94年8月16日起至95 年
      1月20日止，未依約交還系爭廠房，並持續佔用等情，已
      如前述，是原告請求被告矽晶源公司給付自94年8月16 日
      起至95年1月20日止，未依約交還系爭廠房之懲罰性違約
      金共計358,176元（計算公式見附表編號四）部分，為有
      理由；惟就原告主張被告矽晶源公司應給付其於94年8 月
      15日尚未交還系爭廠房之懲罰性違約金部分，因被告矽晶
      源公司於94年8月15日以前占有使用系爭廠房，係本於租
      賃關係，是原告主張被告矽晶源公司應給付其於94年8 月
      15日，因終止租約後尚未交還系爭廠房之懲罰性違約金部
      分，當屬無據。
（五）按押租金之主要目的在於擔保承租人履行租賃債務，故租
      賃關係消滅後，承租人如有欠租或其他債務不履行時，其
      所交付之押租金，發生當然抵充之效力，最高法院87年度
      台上字第1631號判決可資參照。又按押租金契約，係信託
      的所有權讓與行為，乃承租人以擔保租賃契約所生債務之
      履行為目的，移轉押租金之所有權與出租人，如承租人履
      行租賃債務完畢，出租人即應全數返還，倘承租人有欠租
      或其他債務不履行情事，出租人當然就押租金扣押受償，
      苟有餘額再返還之。準此，出租人就押租金，負有附停止
      條件之返還義務，在出租人自己之債權受清償前，不負返
      還之義務；租賃關係終了，承租人若有欠租時，其所交付
      之押租金，無須當事人之意思表示，亦不問當事人之意思
      如何，發生「當然抵充」（法定抵充）之效力（台灣高等
      法院84年度重上字第292號判決參照）。查本件原告因出
      租系爭廠房而受領被告矽晶源公司所交付193,479元保證
      金乙節，有系爭契約在卷可稽，而揆諸上開見解，該押租
      金於承租人欠租時發生當然抵充之效力，則依前所述，被
      告矽晶源公司共積欠原告系爭廠房之租金、違約金、不當
      得利或損害金及懲罰性賠償金共計891,344元（即170,134
      ＋4,858＋358,176＋358,176＝891,344），經原告以被告
      矽晶源公司所交付之保證金193,479元抵償後，原告尚得
      請求697,865元。
（六）末按保證者，謂當事人約定，一方於他方之債務人不履行
      債務時，由其代負履行責任之契約；又保證債務，除契約
      另有訂定外，包含主債務之利息、違約金、損害賠償及其
      他從屬於主債務之負擔；而連帶債務之債權人，得對於債
      務人中之一人，或數人，或其全體，同時或先後請求全部
      或一部之給付，民法第七百三十九條、第七百四十條及第
      二百七十三條第一項分別定有明文，是被告乙○○既為被
      告矽晶源公司向原告承租系爭廠房之連帶保證人，則其就
      被告矽晶源公司前開積欠原告之債務，自應依法負連帶清
      償之責任。
（七）綜上所述，原告依據租賃契約、不當得利或損害賠償及連
      帶保證之法律關係，請求被告連帶給付697,865元，及其
      中608,321元自起訴狀繕本送達被告翌日即95年1月27日起
      至清償日止，按年息百分之5計算之利息，暨其中89,544
      元自準備一狀繕本送達被告翌日即95年3月14日起至清償
      日止，按年息百分之5計算之利息，為有理由，應予准許
      ；逾此範圍之請求，則非正當，應予駁回。
四、假執行之宣告：
    本件為簡易訴訟程序所為被告一部敗訴之判決，爰依民事訴
    訟法第三百八十九條第一項第三款之規定，就原告勝訴部分
    ，依職權宣告假執行。
五、據上論結，本件原告之訴為一部有理由，一部無理由，依民
    事訴訟法第四百三十六條第二項、第三百八十五條第一項前
    段、第七十九條、第八十五條第二項、第三百八十九條第一
    項第三款，判決如主文。
中    華    民    國    95    年    3     月    28    日
                  新竹簡易庭    法  官  鄭政宗
以上正本係照原本作成。
如對本判決上訴，須於判決送達後20日內向本院提出上訴狀。
中    華    民    國    95    年    3     月    28    日
                                書記官  蔣淑君
附表：
┌───┬──────┬───┬───────┬────────────────────┐
│ 編號 │   項  目   │月  份│金額（新臺幣）│ 計   算   式                           │
├───┼──────┼───┼───────┼────────────────────┤
│  １  │    租金    │  6   │  69,397      │66,092 ×1.05﹪＝69,397                 │
│  ︵  │  （含稅）  ├───┼───────┼────────────────────┤
│  94  │            │  7   │  69,397      │同上                                    │
│  年  │            ├───┼───────┼────────────────────┤
│  ︶  │            │  8   │  31,340      │66,092 ×1.05﹪÷31×14＝31,340         │
│      │            ├───┴───────┴────────────────────┤
│      │            │  小 計： 170,134                                               │
├───┼──────┼───┬───────┬────────────────────┤
│  ２  │ 遲延違約金 │  6   │  3,470       │66,092×1.05﹪×5﹪＝3,470              │
│  ︵  │            ├───┼───────┼────────────────────┤
│  94  │            │  7   │  1,388       │66,092×1.05﹪×2﹪＝1,388              │
│  年  │            ├───┴───────┴────────────────────┤
│  ︶  │            │  小 計： 4,858                                                 │
├───┼──────┼───┬───────┬────────────────────┤
│  ３  │ 不當得利或 │  8   │  35,818      │66,092 ×1.05﹪÷31×16＝35,818         │
│︵    │ 損害金     ├───┼───────┼────────────────────┤
│94 月 │            │ 9-12 │  277,586     │66,092 ×1.05﹪×4＝277,586             │
│年 、 │            ├───┼───────┼────────────────────┤
│8  95 │            │  1   │  44,772      │66,092 ×1.05﹪÷31×20＝44,772         │
│至 年 │            ├───┴───────┴────────────────────┤
│12 1月│            │  小 計： 358,176                                               │
├───┼──────┼───┬───────┬────────────────────┤
│  ４  │ 懲罰性違約 │  8   │  35,818      │66,092 ×1.05﹪÷31×16＝35,818         │
│︵    │ 金         ├───┼───────┼────────────────────┤
│94 月 │            │ 9-12 │  277,586     │66,092 ×1.05﹪×4＝277,586             │
│年 、 │            ├───┼───────┼────────────────────┤
│8  95 │            │  1   │  44,772      │66,092 ×1.05﹪÷31×20＝44,772         │
│至 年 │            ├───┴───────┴────────────────────┤
│12 1月│            │  小 計： 358,176                                               │
├───┴──────┴────────────────────────────────┤
│總計：170,134＋4,858＋358,176＋358,176＝891,344                                       │
└───────────────────────────────────────────┘


司法院資訊處製作；財團法人民間司法改革基金會備份。
